臺灣屏東地方法院民事判決　九十一年度家訴字第三三號
　　原　　　　告　己○○
　　　　　　　　　戊○○
　　　　　　　　　甲○○○
　　兼訴訟代理人　庚○○
　　原　　　　告　乙○○○
　　兼訴訟代理人　丙○○
　　被　　　　告　丁○○
右當事人間請求協同辦理分別共有登記事件，本院判決如左：
    主　　文
原告之訴駁回。
訴訟費用由原告負擔。
    事　　實
甲、原告方面：
一、聲明：求為判決被告應協同原告就兩造對被繼承人陳萬喜所遺坐落屏東縣鹽埔鄉
    ○○段八三三地號面積一九四０平方公尺土地所為之公同共有登記，按兩造應繼
    分各七分之一辦理分別共有登記。
二、陳述：
（一）兩造之被繼承人陳萬喜（男、民國前八年六月三日生、身分證統一編號：Ｚ0
    　000000000號、生前籍設屏東縣鹽埔鄉○○村○○○路五八之二號）
    　於六十年五月十日死亡，遺有坐落屏東縣鹽埔鄉○○段八三三地號面積一九四
    　０平方公尺土地（下稱系爭土地），兩造均為陳萬喜之繼承人，系爭土地應由
    　兩造共同繼承，並於九十一年九月十二日聲請登記為兩造公同共有。
（二）按公同共有土地之處分，除公同共有人之應繼分超過三分之二外，應以公同共
      有人過半數及其應繼分合計過半數之同意行之，為土地法第三十四條之一第五
      項規定準用同條第一項所明定，而公同共有關係轉為分別共有關係，乃屬權利
      內容之變動而為處分行為，司法院第一廳七十年九月二十九日（七０）廳民一
      字第六九九號函復台灣高等法院研究意見可資參照。原告等六人之應繼分各為
      七分之一，合計為七分之六，已逾三分之二，且人數亦已過半，原告間已同意
      系爭土地之公同共有關係，並變更為分別共有關係。茲以起訴狀繕本之送達，
      向被告聲明終止公同共有關係，並訴請被告協同原告按各人之應繼分辦理分別
      共有之登記。
三、證據：提出陳萬喜除戶戶籍謄本及土地登記謄本各一件為證。
乙、被告方面：
一、聲明：求為判決駁回原告之訴。
二、陳述：
    兩造之被繼承人陳萬喜已死亡三十餘年並遺有系爭土地，兩造就系爭土地曾多次
    協商分割事宜，惟均因各執己見而無法協調，且原告丙○○已向其餘原告購買應
    繼分，亦即原告丙○○將取得系爭土地七分之六之部分土地，而被告尚有坐落屏
    東縣鹽埔鄉○○段八二三之一地號土地與系爭土地相毗鄰，如在系爭土地上未留
    一通道，則被告之上開八二三之一地號土地將成為袋地。被告並非不願協同原告
    辦理分別共有登記，但前提是原告必須同意在系爭土地下方預留寬度約十二呎之
    道路，以供被告通行。
三、證據：提出系爭土地地籍圖謄本一件為證。
丙、本院依職權向法務部戶役政連結作業系統調取兩造之戶籍謄本資料。
    理　　由
一、原告起訴主張兩造之被繼承人陳萬喜於六十年五月十日死亡，遺有系爭土地由兩
    造共同繼承，並於九十一年九月十二日聲請登記為兩造公同共有，原告六人之應
    繼分各為七分之一，合計為七分之六，均同意系爭土地之公同共有關係變更為分
    別共有關係，爰依土地法第三十四條之一第五項之規定，以起訴狀繕本之送達，
    向被告聲明終止公同共有關係，並訴請被告協同辦理分別共有之登記。而被告則
    以其願協同原告辦理分別共有登記，但條件是原告須同意在系爭土地下方預留道
    路供其通行等語，資為抗辯。
二、按土地法第三十四條之一第一項所稱之處分，不包括分割行為在內，不得以共有
    人中一人之應有部分或數共有人之應有部分合併已逾三分之二，即可不經他共有
    人全體之同意，而得任意分割共有物，最高法院著有七十四年台上字第二五六一
    號判例足參。且按繼承人有數人時，在分割遺產前，各繼承人對於遺產全部為公
    同共有。繼承人得隨時請求分割遺產，民法第一千一百五十一條、第一千一百六
    十四條前段定有明文。是繼承人欲終止其間之公同共有關係，惟有以分割遺產之
    方式為之。至最高法院三十七年上字第七三五七號判例所謂公同共有關係得由公
    同共有人中之一人或數人向其他公同共有人表示終止公同共有關係之意思表示，
    係就民法第八百二十九條所定不得請求分割公同共有物之公同共有關係所為之詮
    釋，與遺產得隨時請求分割者，自屬有間，尚無民法第八百二十九條規定適用之
    餘地，自無上開判例適用之可言。故欲將遺產之公同共有關係變更（即分割）為
    分別共有關係，依民法第八百二十八條第二項規定，應經全體共有人同意始得為
    之（土地登記規則第一百二十條亦明定繼承之土地應登記為公同共有；經繼承人
    全體同意者，得登記為分別共有）。參以分割遺產時，無非完全按繼承人之應繼
    分分割，尚有民法第一千一百七十二條、第一千一百七十三條規定之扣除項目，
    如許部分繼承人依土地法第三十四條之一第五項、第一項規定將遺產依應繼分轉
    換為應有部分，其同意處分之共有人若有前述應自應繼分中扣除之事項，其獲得
    之應有部分較諸依法分割遺產所得者為多，有違民法就遺產分割之計算所設特別
    規定，應無土地法第三十四條之一規定適用之餘地，最高法院亦著有八十二年度
    台上字第七四八號判決要旨可參。
三、本件原告主張兩造之被繼承人陳萬喜死亡後遺有系爭土地，經兩造於九十一年九
    月十二日聲請登記為公同共有，並依土地法第三十四條之一規定，經原告即多數
    共有人同意終止，變更為分別共有等情，固據其提出陳萬喜除戶戶籍謄本及土地
    登記謄本各一件為證。惟依前開說明，繼承人欲終止其間之公同共有關係，惟有
    以分割遺產之方式為之；又將遺產之公同共有關係終止改為分別共有關係，性質
    上屬分割遺產方法之一，而共有物之分割並無土地法第三十四條之一第一項之適
    用。故欲將遺產之公同共有關係變更（即分割）為分別共有關係，依民法第八百
    二十八條第二項規定，應經全體共有人同意始得為之。本件原告主張系爭土地之
    公同共有關係，已依土地法第三十四條之一規定，經原告即多數共有人同意終止
    ，變更為分別共有云云，自無足採。被告既不同意將遺產之公同共有關係終止改
    為分別共有關係。從而，原告請求被告協同辦理分別共有之繼承登記，於法即有
    未洽，不應准許。
據上論結，本件原告之訴為無理由，並依民事訴訟法第七十八條、第八十五條第一項
前段，判決如主文。
中　　　華　　　民　　　國　　九十一　　年　　　十一　　月　　二十一　　日
                                    臺灣屏東地方法院少年及家事庭
~B法　　　官　王致傑
右為正本，係照原本作成。
如不服本判決，應於送達後廿日內，向本院提出上訴狀。
~B法院書記官　蘇聰藝
中　　　華　　　民　　　國　　九十一　　年　　　十一　　月　　二十二　　日
